臺灣新北地方法院民事判決
110年度簡上字第167號
上  訴  人  鄭秉庠  
訴訟代理人  鍾開榮律師
上  訴  人  陳淑娟  

訴訟代理人  李岳洋律師
            洪維駿律師
上列當事人間確認本票債權不存在事件，兩造對於民國110年3月
5日臺灣新北地方法院板橋簡易庭109年度板簡字第1152號第一審
判決各自提起上訴，本院於111年4月13日言詞辯論終結，判決如
下：
    主  文
一、原判決關於駁回鄭秉庠後開之訴部分，暨訴訟費用之裁判均
    廢棄。
二、前開廢棄部分：
　㈠確認陳淑娟持有鄭秉庠所簽發如附表一所示之本票債權，於
    新臺幣（下同）565元及自109年9月1日起至清償日止，按週
    年利率6%計算之利息之部分亦不存在。
　㈡本院109年度司執字第37665號清償票款之強制執行事件，於5
    65元及自109年9月1日起至清償日止，按週年利率6%計算之
    利息範圍，所為之執行程序亦應予撤銷。
三、陳淑娟之上訴駁回。
四、第一、二審訴訟費用由陳淑娟負擔。
    事實及理由
一、按確認法律關係之訴，非原告有即受確認判決之法律上利益
    者，不得提起之；確認證書真偽或為法律關係基礎事實存否
    之訴，亦同，民事訴訟法第247條第1項定有明文。又所謂即
    受確認判決之法律上利益，係指法律關係之存否不明確，原
    告主觀上認其在法律上之地位有不安之狀態存在，且此種不
    安之狀態，能以確認判決將之除去者而言，若縱經法院判決
    確認，亦不能除去其不安之狀態者，即難認有受確認判決之
    法律上利益（最高法院52年台上字第1240號判例參照）。本
    件鄭秉庠主張陳淑娟持有如附表一所示之本票（下稱系爭本
    票），對鄭秉庠之票據債權不存在，此為陳淑娟所否認，則
    兩造間因陳淑娟對鄭秉庠票據債權之法律關係存否不明確，
    致鄭秉庠在私法上之地位有受侵害之危險，而此項危險得以
    對於陳淑娟之確認判決除去之，是鄭秉庠於本件自有即受確
    認判決之法律上利益，揆諸前揭說明，鄭秉庠提起本件確認
    之訴，自屬合法，合先敘明。
二、鄭秉庠起訴主張：
  ㈠陳淑娟雖執有如附表一所示票面金額分別為60萬元及270萬元
    之本票，惟就附表一編號1所示本票部分，鄭秉庠已於106年
    11月10日匯款60萬元予陳淑娟，如附表一所示編號2所示本
    票部分，鄭秉庠亦於107年4月16日及107年8月14日陸續清償
    42萬元及63萬元，共計清償105萬元，鄭秉庠僅存附表一編
    號2所示本票中之165萬元票據債務，尚未支付，惟因陳淑娟
    拒絕受領，鄭秉庠依法檢具165萬元及利息計算書向臺灣彰
    化地方法院提存上開本票擔保原因關係之借款165萬元及利
    息合計190萬5,750元，是系爭本票擔保之原因關係借款及本
    票270萬元債務，亦經鄭秉庠清償而消滅。然陳淑娟竟執鈞
    院108年司票字第5392號民事裁定本票金額330萬元本金及利
    息，向本院民事執行處聲請拍賣鄭秉庠所有如附表二所示之
    房地（下稱系爭房地）及扣押收取鄭秉庠之銀行存款36萬6,
    101元，經本院以109年度司執字第37665號清償票款執行事
    件（下稱系爭執行事件）受理並經查封及核發執行命令在案
    ，另將於109年6月3日至現場補查封未辦保存登記之建物。
    本件陳淑娟之系爭票款及借款業經受償，鄭秉庠所有系爭房
    地若經拍賣，勢將造成不可彌補之損害。為此，爰提起本件
    確認之訴，請求確認陳淑娟持有系爭本票之本票債權對鄭秉
    庠不存在；並依強制執行法第14條規定，請求撤銷系爭執行
    事件就系爭房地所為之強制執行程序。
　㈡對於陳淑娟抗辯之陳述：
  ⒈關於陳淑娟主張「鄭秉庠於106年11月10日匯款清償借款60萬
    元、107年4月16日及107年8月14日分別匯款清償借款42萬元
    及63萬元」係清償鄭秉庠向其借款75萬元現金或匯款，52萬
    5,000元及18萬6,700元匯款借款部分，陳淑娟雖曾匯款52萬
    5,000元、18萬6,700元至鄭秉庠帳戶，然衡情金錢之往來，
    其金錢之來源、交付之原因具有多樣，縱陳淑娟曾匯款52萬
    5,000元、18萬6,700元至鄭秉庠帳戶，亦非得推論兩造間有
    借貸債權存在。況陳淑娟於106年11月13日及同年11月30日
    分別匯付52萬5,000元及18萬6,700元至鄭秉庠帳戶，實際係
    陳淑娟當時男朋友鍾一榮向陳淑娟借得之款項。再者，鄭秉
    庠於106年11月10日依約匯款指定清償系爭本票擔保之借款6
    0萬元時，陳淑娟尚未匯付52萬5,000元及18萬6,700元（匯
    款時間分別為106年11月13日、同年11月30日），又如何主
    張係清償該2筆匯款？陳淑娟於106年11月13日及同年11月30
    日分別匯付52萬5,000元及18萬6,700元，並非鄭秉庠借貸，
    鄭秉庠亦無借貸之意思表示，且上開匯款並無約定清償日期
    ，則鄭秉庠於107年4月16日、107年8月14日即已分別匯款指
    定清償系爭本票擔保借款270萬元中之42萬元及63萬元，共
    計清償借款達105萬元。
  ⒉陳淑娟提出錄音另主張鄭秉庠尚積欠被告367萬5,000元部分
    ，顯然矛盾且不符論理經驗法則，況本件陳淑娟執本票裁定
    強制執行查封鄭秉庠所有財產，陳淑娟藉鄭秉庠急於處理不
    動產查封拍賣一事之機會，連續以誘導、引誘之方式竊錄錄
    音，致有誤引鄭秉庠虛偽陳述尚欠被告367萬5,000元之危險
    性及真實性，是以，鄭秉庠陳述尚積欠被告367萬5,000元確
    係不真實。
  ㈢並為訴之聲明：
　⒈確認陳淑娟持有系爭本票之本票債權對鄭秉庠不存在。
　⒉系爭執行事件就系爭房地之強制執行程序應予撤銷。
三、陳淑娟則以：
  ㈠本件鄭秉庠因需款孔急多次向陳淑娟借款，陳淑娟出於照顧
    晚輩之好意，分別於106年10月10日、107年1月30日借予鄭
    秉庠60萬元、270萬元，惟約定還款期限屆至後，屢經陳淑
    娟催討，鄭秉庠均避不見面，至今未返還陳淑娟任何金錢。
    陳淑娟迫於無奈，向本院聲請本票裁定獲裁准執行後，鄭秉
    庠不思儘速清償借款，竟起訴誆稱系爭本票借款不存在、兩
    造無實際消費借貸之法律關係而主張本票債權不存在，有違
    誠實信用，鄭秉庠主張實無理由。
  ㈡鄭秉庠稱其於107年4月16日、107年8月14日已分別償還42萬
    元及63萬元，惟上開匯款並非針對系爭本票債權為清償，而
    係鄭秉庠為清償其他借款債權而為給付，亦即，鄭秉庠除前
    述60萬元及270萬元借款外，另有多次借款，陳淑娟透過現
    金或匯款交與鄭秉庠75萬元，另匯款52萬5,000元、18萬6,7
    00元予鄭秉庠，經兩造結算，迄至109年4月底，鄭秉庠坦承
    仍積欠陳淑娟367萬5,000元借款未清償，則陳淑娟本件僅請
    求鄭秉庠清償330萬元，已賠將近40萬元，遠遠不足填補陳
    淑娟損失。鄭秉庠主張75萬元係鍾一榮向陳淑娟借款，然未
    提出證據證明；關於鄭秉庠所主張抵充之事實，均予以否認
    。鄭秉庠對於其已清償系爭借款乙節，未舉證以其說，不足
    採信等語，資為抗辯。
　㈢並為答辯聲明：鄭秉庠之訴駁回。
四、本件原審判決：㈠確認陳淑娟持有鄭秉庠所簽發如附表一所
    示之本票債權，於超過565元及自109年9月1日起至清償日止
    ，按週年利率6%計算之利息之部分不存在；㈡本院109年度司
    執字第37665號清償票款之強制執行事件，於超過565元及自
    109年9月1日起至清償日止，按週年利率6%計算之利息範圍
    ，所為之執行程序應予撤銷；㈢鄭秉庠其餘之訴駁回。兩造
    就其敗訴部分均不服，各自提起上訴。鄭秉庠為上訴聲明：
    如主文第1、2項所示；並就陳淑娟之上訴為答辯聲明：上訴
    駁回。陳淑娟為上訴聲明：原判決不利陳淑娟之部分廢棄，
    上開廢棄部分，鄭秉庠之訴駁回；並就鄭秉庠之上訴為答辯
    聲明：上訴駁回。
五、鄭秉庠主張其因向陳淑娟借款60萬元、270萬元，而分別簽
    發系爭本票交與陳淑娟，兩造為系爭本票之直接前後手，陳
    淑娟執系爭本票對其聲請本票裁定，並經本院以系爭本票裁
    定獲准等事實，為陳淑娟所不爭執，自堪信為真實。
六、鄭秉庠復主張其已清償系爭本票擔保之借款債務，系爭本票
    債權不存在，陳淑娟執系爭本票裁定聲請對系爭房地強制執
    行之執行程序應予撤銷等情，則為陳淑娟所否認，並以上開
    情詞置辯，經查：
  ㈠按當事人主張有利於己之事實者，就其事實有舉證之責任，
    民事訴訟法第277條前段定有明文。又本票屬無因證券，票
    據債務人固不得以自己與發票人或執票人前手間所存在之抗
    辯事由，對抗執票人，惟尚非不得以自己與執票人間所存之
    抗辯事由對抗執票人，此觀票據法第13條本文之反面解釋自
    明。若票據債務人以自己與執票人間所存抗辯之事由，對抗
    執票人，應由票據債務人就該抗辯事由負舉證之責任（最高
    法院98年台簡上字第17號判決意旨參照）。查兩造為票據之
    直接前後手，依上開說明，鄭秉庠固得以自己與陳淑娟間所
    存抗辯事由為原因關係之抗辯，然仍須就該原因抗辯即系爭
    本票所擔保之消費借貸關係已因清償而消滅之事實負舉證責
    任。
  ㈡鄭秉庠主張其於106年11月10日匯款60萬元、於107年4月16日
    、同年8月14日匯款42萬元、63萬元予陳淑娟清償系爭本票
    所擔保之借款債務共計165萬元（計算式：60萬元＋42萬元＋6
    3萬元＝165萬元）等情，業據提出板信商業銀行匯款申請書
    、中國信託商業銀行新臺幣存提款交易憑證及台新國際商業
    銀行國內匯款申請書為憑，經核相符無誤，堪信屬實。陳淑
    娟雖辯稱其係基於與鄭秉庠間之消費借貸關係交付現金抑或
    匯款75萬元及匯款52萬5,000元、匯款18萬6,700元予鄭秉庠
    ，鄭秉庠所匯前開款項係清償75萬元、52萬5,000元、18萬6
    ,700元等借款，並提出對話紀錄、中國信託銀行匯款申請書
    為憑，然觀諸陳淑娟提出其於107年7月25日傳送與鄭秉庠之
    對話內容略以：「你做生意不夠資金一次一次找我調，在我
    能力許可內我沒幫你嗎？雖然有些有收利息但也是你們自己
    開口說讓我賺利息的吧！...再來說說另外75萬，拿現金或
    匯款也全是交到你手上跟戶頭的，隨後你提領出來拿給榮哥
    ，被榮哥騙，我是一點也不知情...」，足見陳淑娟未明確
    表示鄭秉庠受領75萬元係基於與陳淑娟間之消費借貸關係，
    又上開對話僅係陳淑娟單方面傳送之訊息，鄭秉庠對此未為
    任何回應，尚難遽信陳淑娟辯稱鄭秉庠所匯前開款項係供清
    償此部分之75萬借款為事實。另稽之陳淑娟提出之中國信託
    銀行匯款申請書，雖可見陳淑娟分別於106年11月13日匯款5
    2萬5,000元、同年11月30日匯款18萬6,700元至鄭秉庠帳戶
    ，然陳淑娟匯款與鄭秉庠之原因不一而足，自難僅憑陳淑娟
    提出之中國信託銀行匯款申請書遽認上開款項屬借款，再佐
    以鍾一榮出具證明書內容略為：「一、本人鍾一榮確實與陳
    淑娟於105-107年間交往為男女朋友關係。二、本人為衛鑫
    聯合企業有限公司之負責人。三、本人於106年11月間確曾
    向陳淑娟借款。該借款為陳淑娟於106年11月13日及11月30
    日分別匯付525,000元及186,700元予鄭秉庠帳戶，鄭秉庠確
    實有將該款項分別以現金及匯款予衛鑫聯合企業有限公司之
    方式交付予本人無誤」等語，且鍾一榮並於本院到庭證稱：
    「〈鄭秉庠訴訟代理人問：（提示原證七號證明書正本）是
    否為證人親自書寫？〉是的」、「（證人與上訴人陳淑娟於1
    05～107年間，是否為男女朋友關係？）是的。我們是朋友介
    紹，喝酒認識的」、「（上訴人陳淑娟於106年11月13日及1
    1月30日分別匯付525,000元及186,700元予鄭秉庠帳戶，是
    否為證人向陳淑娟之借款？）是我向陳淑娟借的錢」、「（
    陳淑娟把上開二筆錢匯給鄭秉庠後，鄭秉庠如何交給你？）
    陳淑娟匯款52萬5000元到鄭秉庠戶頭，我叫鄭秉庠匯60萬到
    衛鑫聯合公司的帳戶。另一筆18萬6700元是我叫他提領直接
    拿現金給我」、「（法官問：上述兩筆借款，到底是鄭秉庠
    借的，還是你借的？）我借的」、「（但陳淑娟是否知道是
    要借給你？）不知道」、「（鄭秉庠有無要為你向陳淑娟借
    錢的意思？）單純提供帳戶給我」等語，足見鄭秉庠稱陳淑
    娟所指52萬5,000元及18萬6,700元等款項實際係鍾一榮向陳
    淑娟借得之款項，應堪採信。再者，衡酌鄭秉庠於106年10
    月10日、107年1月30日向陳淑娟借款60萬元、270萬元，除
    簽發系爭本票外，另有簽立借據、領款收據為憑，而陳淑娟
    卻未能提出鄭秉庠向陳淑娟借款75萬元、52萬5,000元、18
    萬6,700元之借據、領款收據抑或本票，是陳淑娟所辯前開7
    5萬元、52萬5,000元、18萬6,700元係鄭秉庠向陳淑娟借得
    之借款，而鄭秉庠於106年11月10日所匯60萬元、於107年4
    月16日、同年8月14日所匯42萬元、63萬元係用以清償前開7
    5萬元、52萬5,000元、18萬6,700元等借款云云，即無可取
    。
  ㈢次按對於一人負擔數宗債務而其給付之種類相同者，如清償
    人所提出之給付，不足清償全部債額時，由清償人於清償時
    ，指定其應抵充之債務；清償人不為前條之指定者，依左列
    之規定，定其應抵充之債務：一、債務已屆清償期者，儘先
    抵充。二、債務均已屆清償期或均未屆清償期者，以債務之
    擔保最少者，儘先抵充；擔保相等者，以債務人因清償而獲
    益最多者，儘先抵充；獲益相等者，以先到期之債務，儘先
    抵充。三、獲益及清償期均相等者，各按比例，抵充其一部
    ，民法第321條、第322條分別定有明文。本件陳淑娟抗辯鄭
    秉庠坦承迄至109年4月底，尚積欠陳淑娟367萬5,000元未清
    償，並提出對話錄音譯文為佐，稽諸陳淑娟提出鄭秉庠亦不
    否認形式上真正之109年4月22日、109年5月1日對話錄音譯
    文，足見鄭秉庠確有坦承積欠陳淑娟367萬5,000元，故陳淑
    娟辯稱兩造間除系爭本票所擔保之借款債權60萬元、270萬
    元，尚有其他債權債務關係，應堪信為真實。然陳淑娟既未
    提出證據證明除系爭本票擔保借款債權以外之借貸關係成立
    之時間、金額，則其抗辯鄭秉庠於106年11月10日、107年4
    月16日、同年8月14日所匯款項60萬元、42萬元、63萬元係
    供清償其他借款債務，要屬無據。準此，鄭秉庠主張其分別
    於106年11月10日、107年4月16日、同年8月14日匯款60萬元
    、42萬元、63萬元予陳淑娟清償系爭本票所擔保之借款債務
    共計165萬元，洵屬可採。
  ㈣復按債權人受領遲延，或不能確知孰為債權人而難為給付者
    ，清償人得將其給付物，為債權人提存之，民法第326條定
    有明文。是清償人以消滅債務為目的，將其給付物為債權人
    提存於法院提存所，即生清償之效力。本件鄭秉庠已分別於
    106年11月10日、107年4月16日、同年8月14日匯款60萬元、
    42萬元、63萬元與陳淑娟，清償系爭本票所擔保之借款債務
    共計165萬元，如前所述，則鄭秉庠就系爭本票所擔保之債
    務金額僅餘165萬元（計算式：60萬元＋270萬元－165萬元＝16
    5萬元）未為清償。而鄭秉庠就系爭本票債務迄至109年8月3
    1日止，尚積欠本金165萬元、利息25萬6,315元（計算式：1
    65萬元×6%×945/365＝25萬6,315元，元以下四捨五入），又
    鄭秉庠業於109年8月31日為陳淑娟於臺灣彰化地方法院提存
    190萬5,750元，有鄭秉庠提出之臺灣彰化地方法院109年度
    存字第716號提存書在卷可憑，亦為陳淑娟所不爭執，自應
    已發生清償部分本票債務之效力。惟按清償人所提出之給付
    ，應先抵充費用，次充利息，次充原本，民法第323條前段
    定有明文，本件復無證據證明兩造有何先行抵充本金之特約
    ，是鄭秉庠雖已提存190萬5,750元，然此部分仍應先行抵充
    利息25萬6,315元，餘額164萬9,435元（計算式：190萬5,75
    0元－25萬6,315元＝164萬9,435元）再抵充本金，則本件原告
    尚餘本金565元（計算式：165萬元－164萬9,435元＝565元）
    未清償。乃鄭秉庠於上訴程序中，復以上開本金565元及提
    存日翌日即109年9月1日起至清償日止，按週年利率6%計算
    之利息部分，鄭秉庠業已依法清償，蓋上開本金565元應是
    提存計算利息按日及按月計算所衍生之差額，其自109年9月
    1日計算至110年9月30日止之利息為37元(計算式：565×6%×3
    95/365=36.68)，是上開本金及利息合計為602元，因陳淑娟
    仍拒絕收受上開565元之本息合計602元，鄭秉庠爰已依法於
    110年9月30日匯款清償予陳淑娟銀行帳戶605元，該銀行帳
    戶即為陳淑娟收受鄭秉庠分別清償匯款60萬元、42萬元及63
    萬元之中國信託員林分行帳戶，故本件鄭秉庠業已依法清償
    全部債務等情，業據提出匯款申請書回條為憑，亦堪信為真
    實。是以，鄭秉庠訴請確認陳淑娟所持有之系爭本票之本票
    債權不存在，已屬有據。
  ㈤再按執行名義成立後，如有消滅或妨礙債權人請求之事由發
    生，債務人得於強制執行程序終結前，向執行法院對債權人
    提起異議之訴；執行名義無確定判決同一之效力者，於執行
    名義成立前，如有債權不成立或消滅或妨礙債權人請求之事
    由發生，債務人亦得於強制執行程序終結前提起異議之訴，
    強制執行法第14條第1項前段、第2項定有明文。而所謂消滅
    債權人請求事由，係指發生足以消滅債權人全部或一部強制
    執行請求權之事由，例如清償、免除、抵銷、提存、混同、
    債權讓與、債務承擔、消滅時效完成、解除條件成就等或其
    他類似之情事，始足當之；所謂妨礙債權人請求事由，係指
    可使執行名義所請求之全部或一部暫難行使之事由而言，如
    同意延期清償、同時履行抗辯、先訴抗辯權、留置權等（最
    高法院98年台上字第1899號判決意旨參照）。本件鄭秉庠已
    清償全部債務，而有強制執行法第14條第1項所稱執行名義
    成立後消滅債權人請求之事由發生，陳淑娟自不得據此強制
    執行，是以，鄭秉庠依前開規定，請求撤銷系爭執行事件之
    強制執行程序，洵屬有據。
七、綜上所述，本件鄭秉庠訴請確認陳淑娟所持有之系爭本票債
    權不存在，並撤銷系爭執行事件之強制執行程序，為有理由
    ，應予准許。原審判決駁回鄭秉庠請求關於：㈠確認陳淑娟
    持有鄭秉庠所簽發如附表一所示之本票債權，於565元及自1
    09年9月1日起至清償日止，按週年利率6%計算之利息之部分
    不存在；㈡本院109年度司執字第37665號清償票款之強制執
    行事件，於565元及自109年9月1日起至清償日止，按週年利
    率6%計算之利息範圍，所為之執行程序應予撤銷之訴，於法
    尚有不合，鄭秉庠上訴意旨指摘原判決此部分不當，求予廢
    棄改判，為有理由，應由本院予以廢棄並改判如主文第2項
    所示。至原審判決㈠確認陳淑娟持有鄭秉庠所簽發如附表一
    所示之本票債權，於超過565元及自109年9月1日起至清償日
    止，按週年利率6%計算之利息之部分不存在；㈡本院109年度
    司執字第37665號清償票款之強制執行事件，於超過565元及
    自109年9月1日起至清償日止，按週年利率6%計算之利息範
    圍，所為之執行程序應予撤銷部分，於法並無不合，陳淑娟
    上訴意旨指摘原判決此部分不當，求予廢棄改判，為無理由
    ，應駁回其上訴。
八、兩造其餘之攻擊或防禦方法及未經援用之證據，經本院斟酌
    後，認為均不足以影響本判決之結果，自無逐一詳予論駁之
    必要，併此敘明。
據上論結，本件鄭秉庠之上訴為有理由，陳淑娟之上訴為無理由
，依民事訴訟法第436條之1第3項、第449條第1項、第450條、第
78條，判決如主文。
中　　華　　民　　國　 111　　年　　4 　　月　　27　　日
                  民事第五庭    審判長法　官　高文淵
                                      法　官　鄧雅心
                                      法　官　連士綱
以上正本證明與原本無異
如對本判決上訴，須於判決送達後20日內向本院提出上訴狀，同
時表明上訴理由；如已於本判決示後送達前提起上訴者，應於判
決送達後10日內補具上訴理由（均須按他造當事人之人數附繕本
）。如委任律師提起上訴者，應一併繳納上訴審裁判費。
中　　華　　民　　國　　111 　年　　4 　　月　　28　　日
                                      書記官　游曉婷
附表一：
編號 發票人 票據號碼 發票日 票面金額 利息起算日 1 鄭秉庠 CR00000000A 106年10月10日 60萬元 107年1月30日 2 鄭秉庠 CH0000000 107年1月30日 270萬元 107年1月30日 

附表二：
土地坐落    面積（㎡） 權利範圍 縣市 鄉鎮市區 段 地號   新北市 板橋區 埔墘 86-16 116 4分之1 

建號 基地坐落 建物門牌 建築式樣主要建築材料及房屋層數 樓層面積（㎡ ） 權利範圍 716 新北市○○區○○段00000地號 新北市○○區○○路0段000巷0號1樓 4層加強磚造 1層：71.28合計：71.28 全部